【裁判字號】    90,台上,1740
【裁判日期】    901004
【裁判案由】    分割共有物
【裁判全文】
最高法院民事判決                                九十年度台上字第一七四○號
    上  訴  人  丙○○
    訴訟代理人  方春意律師
    上  訴  人  庚○○
                己○○
                辛○○
                丁○○
                甲○○
                壬○○
                戊○○
    被 上訴 人  乙○○
右當事人間請求分割共有物事件，上訴人對於中華民國八十九年二月二十九日台灣高
等法院高雄分院第二審判決（八十六年度上字第四三七號），提起上訴，本院判決如
左：
    主  文
原判決廢棄，發回台灣高等法院高雄分院。
    理  由
本件為分割共有物訴訟，其訴訟標的對於共同訴訟之各人必須合一確定，依民事訴訟
法第五十六條第一項第一款規定，上訴人丙○○上訴之效力，及於同造之庚○○、己
○○、辛○○、丁○○、甲○○、壬○○、戊○○，爰將之併列為上訴人，合先敘明
。
次查被上訴人主張：坐落高雄縣林園鄉○○○段三九九地號土地面積○‧○八四七公
頃，係兩造共有，應有部分如原判決附表（下稱附表）一所示。兩造就上開土地並無
不分割之特約，依其使用目的，亦無不能分割之情形，惟無法協議分割等情，求為判
決分割（被上訴人另請求上訴人就分割結果協同辦理分割登記及拆屋還地部分，業受
敗訴判決確定）。
上訴人丙○○則以：伊就系爭土地之應有部分達四百八十分之一百零二，如按原判決
附圖乙案（下稱乙案）分割，伊分得之Ｃ、Ｄ、Ｋ部分，均屬畸零地，無法利用，對
伊甚為不公等語；上訴人庚○○則以：如依乙案分割，願拋棄應受補償金額等語；上
訴人己○○則以：如超過應有部分，願拆屋，不願以金錢補償等語；其餘上訴人則以
：請按現有使用狀況分割等語，資為抗辯。
原審以：被上訴人主張系爭土地為兩造共有，應有部分各如附表一所示之事實，業據
提出土地登記簿謄本為證，並為上訴人所不爭，堪信為真實。系爭土地為建地，依其
使用目的並無不能分割之情事，且兩造亦無不分割之約定，既無法協議分割，則被上
訴人請求裁判分割，自無不合。系爭土地之使用現狀，如乙案所示Ａ、Ｂ、Ｇ、Ｈ、
Ｊ部分，分別由上訴人戊○○、壬○○、丁○○、辛○○、己○○建屋使用；Ｅ、Ｆ
部分，由上訴人甲○○建屋使用；Ｃ、Ｄ部分為空地，由上訴人丙○○、壬○○使用
；Ｉ、Ｋ部分，由上訴人丙○○建屋使用；Ｌ、Ｍ、Ｎ、Ｏ部分，由上訴人庚○○建
屋使用，Ｐ部分則為空地，無人使用等情，業經第一審法院勘驗屬實，有勘驗筆錄在
卷可稽。審酌上開土地使用現狀，及上訴人戊○○、壬○○、甲○○、丁○○、辛○
○、己○○均陳明願依使用現狀分得土地等情狀，認系爭土地依乙案所示方法分割為
適當。再者，依中華民國企業技術鑑定委員會之鑑定，系爭土地總價新台幣三千三百
五十五萬四千二百六十一元，兩造因分配之位置不同，市價不盡相同，爰計算兩造各
分配價值及增減價值如附表三所示，由上訴人己○○、辛○○、甲○○，及被上訴人
各按應有部分比例補償其餘上訴人如附表四所示金額。因而維持第一審所為將乙案所
示Ａ、Ｂ、Ｇ、Ｊ、Ｈ、Ｐ部分，面積依次各○‧○○六六、○‧○○六○、○‧○
○五九、○‧○一○七、○‧○○七四、○‧○○七一公頃，依序分歸上訴人戊○○
、壬○○、丁○○、己○○、辛○○及被上訴人取得；Ｅ、Ｆ部分，面積依次各○‧
○○一三、○‧○○五九公頃，分歸上訴人甲○○取得；Ｃ、Ｄ、Ｉ、Ｋ部分，面積
依次各○‧○○一九、○‧○○○八、○‧○○八○、○‧○○二四公頃，均分歸上
訴人丙○○取得；Ｌ、Ｍ、Ｎ、Ｏ部分，面積依次各○‧○○四三、○‧○○四八、
○‧○○五○、○‧○○六六公頃，均分歸上訴人庚○○取得之分割方法，並廢棄第
一審所為補償部分之判決，改判命上訴人己○○、辛○○、甲○○及被上訴人補償其
餘上訴人如附表四所示金額，及駁回上訴人其餘上訴。
查法院所定共有物分割方法性質上不可分，當事人不服法院所定分割方法提起上訴，
上級法院如認分割方法有部分不當時，即應將原判決所定分割方法全部廢棄改判。本
件第一審就系爭土地係採原物分配兼金錢補償之分割方法，原審既認其金錢補償部分
為不當，自應將該第一審判決全部廢棄改判，乃原審竟維持第一審判決關於原物分配
部分，駁回上訴人此部分之上訴，自有未合。次查，定共有物分割之方法，固可由法
院自由裁量，惟仍應斟酌各共有人之意願、共有物之性質、經濟效用及全體共有人之
利益等情形，為適當公平之分割。依原判決附表三記載，上訴人己○○按應有部分可
分得系爭土地之面積為○‧○○六六公頃，其於事實審一再陳稱：如超過應有部分，
願拆屋，不願以金錢補償等語（見原審卷一第四六頁、卷二第二十頁背面）。乃原審
不顧其意願，仍將乙案所示面積○‧○一○七公頃之Ｊ部分土地分歸其取得，致其實
際分得部分超出按應有部分可分得面積達○‧○○四一公頃，而須補償其餘共有人一
百七十一萬九千三百九十元，並有可議。又原審採乙案之分割結果，上訴人丙○○所
取得之Ｃ、Ｄ、Ｉ、Ｋ部分，僅Ｃ、Ｄ部分相連，其餘部分並不毗鄰，且依原判決附
表三記載，其按應有部分原可分得面積○‧○一八○公頃之土地，被割裂為Ｃ、Ｄ部
分面積合計○‧○○二七公頃、Ｉ部分面積○‧○○八○公頃、Ｋ部分面積○‧○○
三○公頃三處，影響其分得土地之利用及價值，是否符合公平原則，亦非無疑。上訴
論旨，指摘原判決不當，求予廢棄，非無理由。
據上論結，本件上訴為有理由。依民事訴訟法第四百七十七條第一項、第四百七十八
條第一項，判決如主文。
中      華      民      國     九十     年      十      月      四      日
                              最高法院民事第三庭
                                  審判長法官  林  奇  福
                                        法官  陳  國  禎
                                        法官  李  彥  文
                                        法官  陳  重  瑜
                                        法官  楊  鼎  章
      右正本證明與原本無異
                                              書  記  官
中      華      民      國     九十     年      十      月     十八     日


司法院資訊處製作；財團法人民間司法改革基金會備份。
